臺灣嘉義地方法院民事判決　　　　　　　　95年度訴字第58號
原　　　告　丙○○
訴訟代理人　吳啟勳律師
被　　　告　戊○
　　　　　　辛○
訴訟代理人　己○○
上列當事人間分割共有物事件，本院於民國96年6月29日言詞辯
論終結，判決如下：
    主  文
原告之訴駁回。
訴訟費用由原告負擔。
    事實及理由
壹、原告起訴聲明：兩造共有之坐落嘉義縣大林鎮○○○段276
    -6地號土地如附圖一所示1部分面積345.67平方公尺分歸原
    告取得，2部分面積345.67平方公尺分歸被告辛○取得，3部
    分面積345.66平方公尺分歸被告戊○取得，而主張下列各情
    ：
一、兩造共有之坐落嘉義縣大林鎮○○○段276-6地號，地目林
    ，面積1,037平方公尺之土地，應有部分均各係1/3。兩造並
    無因土地使用目的不能分割亦未定有不分割期限契約之情形
    ，然兩造不能協議決定分割方法，故依民法第824條第2項之
    法律關係訴請依附圖一所示方案分割。
二、對被告抗辯之陳述：
    否認被告曾與原告之前手即訴外人簡力於民國65年成立協議
    分割契約。縱認有協議分割契約一節屬實，亦罹於民法第12
    5條15年消滅時效。
貳、被告則聲明：原告之訴駁回，而以下列情詞置辯：
一、系爭土地原係被告與訴外人簡力所共有，被告與訴外人簡力
    曾於65年以口頭成立附有「以將來分割時」為停止條件之協
    議分割契約，約定按3人各自占有使用現狀之範圍為分割，
    若有不足應有部分者，再以空地範圍補足。訴外人簡力嗣於
    85年3月13日贈與其應有部分1/3予其孫即訴外人庚○○，而
    訴外人庚○○曾於89年10月28日與被告訂立共有物土地分割
    協議書。原告之前手即訴外人簡力、庚○○既曾先後與被告
    訂立協議分割契約，依民法第824條第2項規定，原告即不得
    訴請裁判分割。因被告與訴外人簡力所訂立之協議分割契約
    附有「以將來分割時」之停止條件，系爭土地既未分割故條
    件未成就，是民法第125條15年消滅時效即無從起算，該協
    議分割契約並未罹於時效。
二、若鈞院認兩造間無協議分割契約，請依被告所提附圖二或附
    圖三之方案為分割。
參、本院判斷：
一、原告主張兩造共有系爭土地，應有部分均各係1/3，此有土
    地登記謄本、土地登記簿附卷為憑，被告對此亦不爭執，應
    認為真實。
二、原告主張兩造不能協議決定分割方法，此為被告所否認，而
    以上開情詞置辯，故本件首應審究者係原告之前手即訴外人
    簡力、庚○○有無與被告成立協議分割契約；原告應否受該
    協議分割契約之拘束，爰就上開爭點分敘如下：
（一）被告雖引證人甲○之證言抗辯訴外人簡力與被告於65年3
      月間即成立協議分割契約，然證人甲○經本院訊問其於65
      年居住何處，其答稱：因已68歲，所以忘記了等語。證人
      甲○對於己居住何處之切身事項已因年事已高而不復記憶
      ，然其竟對於距今已有30餘年之久之被告與簡力於65年3
      月某日早上9點在簡力住屋處協議分割一情，卻指證甚詳
      ，其證詞顯有可疑。況證人甲○為被告戊○之夫，已難期
      為公正無偏頗之證言，故難僅憑其證言即遽認訴外人簡力
      曾與被告於65年成立協議分割契約，是被告此抗辯，並不
      可採。況縱認此情屬實，因被告並未舉證有何消滅時效中
      斷或不完成之事由，故應認原告之分割登記請求權已於80
      年3月間即罹於時效。被告雖抗辯該協議分割契約附有「
      以將來分割時」之停止條件云云。然所謂條件，係指當事
      人以客觀上不確定之事實以決定法律行為效力之附款，而
      系爭土地將來是否分割全繫之於當事人主觀意思，並非一
      客觀上不確定之事實，故非條件，被告以此辯稱條件未成
      就，時效無從起算云云，實不可採。
（二）(1)證人乙○○於本院審理時證述：伊之公公陳武期係代書
      ，伊協助伊公公處理代書業務，276-6地號土地因分割曾
      先辦理土地合併，合併案件亦係由陳武期處理伊曾陪同陳
      武期至276-6地號土地實測共有人所有之建物各占有之面
      積及位置，共有物土地分割協議書之文字內容及實測圖均
      係由陳武期所書寫及製作等語。衡證人乙○○與兩造並無
      怨隙亦無何利害關係，其證言應堪採信。證人乙○○上開
      證詞核與證人丁○○證稱：伊母親丙○○叫伊載她去陳武
      期代書那邊要協調土地分割事宜，協調過程中，雙方因面
      積減少之退讓問題而有一些爭執，丙○○當日有拿一份協
      議書給伊看，協議書應係原告所簽等語及原告自承：因系
      爭土地前臨之道路欲拓寬，伊想要分割重蓋房屋，伊跟被
      告2人講是否願分割，被告2人均應允，故伊去找陳武期代
      書。伊於89年10月28日由其子即訴外人丁○○搭載前往陳
      武期代書事務所，被告2人當時有同意分割。訂立協議書
      後即辦理276-6、276-8、276-19、276-28地號4筆土地合
      併，因合併後土地面積較大利於分割，而陳武期代書曾至
      276-6地號土地實地測量等語相符。依證人乙○○、丁○○上開證言及原告陳述，可知原告於89年10月間欲分割27
      6地號土地，即找陳武期代書並與被告2人聯絡於同年月28
      日前往陳武期代書事務所協調土地合併分割方式事宜而訂
      立分割協議書，嗣後並依上開協議書第1條辦理土地合併
      登記手續，此有嘉義縣大林地政事務所人民申請登記收據
      、土地建物登記申請書、嘉義縣大林地政事務所土地複丈
      結果通知書在卷為證。(2)原告於本院審理時自承：276-6
      地號土地相關處理事宜，均由伊代庚○○處理，89年10月
      28日協議書末尾「庚○○」3字係伊所簽等語。而證人庚○○亦證述：土地所有權狀在伊母親丙○○那邊，伊當時
      臺灣、大陸兩頭奔波，無暇處理276-6地號土地分割合併
      事宜，伊有聽丙○○說一塊地3個人分，大家一樣就好等
      語。依原告上開陳述及證人庚○○證言，可認證人庚○○
      於89年雖係276-6地號土地之共有人，然就該筆土地處分
      事宜均交由其母即原告處理，故原告代理證人庚○○訂立
      89年10月28日協議書，該協議書自對本人即證人庚○○發
      生效力。(3)參酌卷附由訴外人陳武期代書所書立之共有物
      土地分割協議書：「立協議書人：辛○、戊○、庚○○等
      3人所有土地坐落大林鎮○○○段276-6、276-8、276-19
      、276-28等4筆土地，面積計0. 1056公頃持分各1/3，今
      經全體共有人商議結果，全部均同意依照個人現況使用位
      置，辦理土地分割，其條件詳如：一、先申請合併及複丈
      鑑界。二、如土地被他人占用無法追回，則保留共有。三
      、分割方式依各人現況使用境界由南向北直線分割，依個
      人持分面積丈量，互不補償，如超出使用之部分，分割登
      記後3年內自行拆除。四、分割登記所需費用雙方平均分
      擔。五、本協議書經雙方認可簽章後，各人應將所需證件
      交付代書辦理，各願遵守履行，不得違約。本協議書1式3
      份，雙方各執1份為證。立協議書人：辛○、戊○、庚○○」。上開協議書內容已明確記載276-6地號土地分割方
      式為：按各共有人使用現狀由南向北畫出直線分割線，互
      不找補，若各共有人使用現狀範圍有逾其應有部分者，應
      於分割登記後3年內自行拆除。依上開(1)(2)(3)各節，原告
      於89年10月28日代理當時之共有人即證人庚○○與被告訂
      立協議書，該協議書業載明分割方式，應認該協議書係協
      議分割契約，該協議分割契約自對證人庚○○發生效力，
      故證人庚○○與被告存有協議分割契約。
（三）共有人與其他共有人訂立共有物分割或分管之特約後，縱
      將其應有部分讓與第三人，其分割或分管契約，對於受讓
      人仍繼續存在。最高法院48年臺上字第1065號判例意旨得
      資參照，復參酌司法院大法官釋字第349號解釋意旨可知
      ，應有部分之受讓人如明知或可得而知協議分割契約，即
      應受該分割契約之拘束。原告於92年4月22日受讓證人庚○○之應有部分1/3，此有土地登記謄本在卷可證。而89
      年10月28日協議分割契約又係原告代證人庚○○所訂立，
      則原告自明知該協議分割契約之存在，即應受該協議分割
      契約之拘束，故被告抗辯原告應受該協議分割契約之拘束
      等語，依法洵屬有據，而係可採。
三、共有物之分割，依共有人協議之方法行之。分割之方法，不
    能協議決定者，法院得因任何共有人之聲請，命為左列之分
    配：一、以原物分配於各共有人。二、變賣共有物，以價金
    分配於各共有人補償之。民法第824條第1項、第2項定有明
    文。共有人就共有物已訂立協議分割契約者，縱使拒絕辦理
    分割登記，當事人亦僅得依約請求履行是項登記義務，而不
    得訴請法院按協議之方法，再為分割共有物之判決。最高法
    院59年臺上字第1198號判例意旨得資參照。依上開民法規定
    及判例意旨可知，分割共有物請求權於協議分割契約成立後
    ，即因行使而消滅，故原告僅得訴請履行協議分割契約而不
    得再訴請判決分割，是其訴為無理由，不應准許。
四、綜前所述，原告依民法第824條第2項之法律關係，訴請分割
    276-6地號土地，因兩造間存有協議分割契約，而不符民法
    第824條第1項、第2項所定要件，故其訴為無理由，應予駁
    回。
肆、因本件事實業臻明確，故兩造其餘攻擊、防禦方法及所提證
    據，即無須再予審酌，爰未逐一論述，附此敘明。
伍、結論：原告之訴為無理由，依民事訴訟法第78條，判決如主
    文。
中　　華　　民　　國　　96　　年　　6 　　月　　29　　日
                  民二庭法　官　陳琪媛
以上正本係照原本作成
如對本判決上訴須於判決送達後20日內向本院提出上訴狀
中　　華　　民　　國　　96　　年　　6　　 月　　29　　日
                        書記官　林柑杏
